臺灣苗栗地方法院刑事判決　　　　　　　 93年度易字第494號
公　訴　人　臺灣苗栗地方法院檢察署檢察官
被　　　告　甲○○
上列被告因恐嚇取財案件，經檢察官聲請簡易判決處刑（92年度
偵字第4483號），本院苗栗簡易庭認不宜簡易判決處刑，改依通
常程序審理，本院判決如下：
    主  文
甲○○無罪。
　　理  由
壹、檢察官起訴的犯罪事實及法條：
一、起訴事實：
    甲○○對於真實年籍、姓名不詳，綽號「阿木」之男子於民
    國（下同）92年3 月初，在苗栗市○○路ID4 電動遊藝場，
    所交付戴玉櫻（已經臺灣苗栗地方法院檢察署通緝在案）所
    有華泰商業銀行新店分行（下稱華銀新店分行）開立帳號00
    0000000號之活期儲蓄存款帳戶提款卡，可預見金融機構帳
    戶係個人理財之重要工具，且關係個人財產、信用之表徵，
    如交予他人使用，有供作他人取得贓款及掩飾犯行，不易遭
    人追查，以遂行財產犯罪之可能，竟基於縱該「阿木」及不
    詳姓名人士組成之竊鴿勒贖集團，「阿木」係集團當中負責
    打電話恐嚇鴿主及提領鴿主所匯贓款而犯恐嚇取財罪，亦不
    違反其本意之幫助犯意，於92年3月20日起，基於概括之犯
    意，連續持上開帳戶之提款卡，前往苗栗市西勢美郵局、台
    灣土地銀行苗栗分行及頭屋郵局所設自動提款機，先後提領
    現款3次，金額各為新台幣（下同）2萬元、8000元不等，再
    將贓款依約定地點轉交「阿木」，「阿木」則每次交付1000
    元報酬，甲○○即以此方法幫助「阿木」不詳姓名男子向鴿
    主丙○○、丁○○、乙○○恐嚇取財得手。
二、起訴法條：
    刑法第30條第1 項（起訴書誤載為第32條，係明顯誤載）、
    第346 條第1 項。
貳、檢察官所為的舉證：
一、被告之供述。
二、被害人丙○○、丁○○、乙○○之指述。
三、客戶對帳單、提領贓款之翻拍照片。
、本院的判斷：
一、法律依據：
（一）刑事訴訟法第154 條第1 、2 項分別規定：被告未經審判
      證明有罪確定前，推定其為無罪；犯罪事實應依證據認定
      之，無證據不得認定犯罪事實。
（二）刑事訴訟法第301 條第1 項規定：不能證明被告犯罪，應
      諭知無罪之判決。
（三）最高法院40年台上字第86號判例亦謂：事實之認定，應憑
      證據，如未能發現相當證據，或證據不足以證明，自不能
      以推測或擬制之方法，以為裁判基礎。
（四）最高法院92年台上字第128 號判例指出：刑事訴訟法第16
      1 條已於民國91年2 月8 日修正公布，其第1 項規定：檢
      察官就被告犯罪事實，應負舉證責任，並指出證明之方法
      。因此，檢察官對於起訴之犯罪事實，應負提出證據及說
      服之實質舉證責任。倘其所提出之證據，不足為被告有罪
      之積極證明，或其指出證明之方法，無從說服法院以形成
      被告有罪之心證，基於無罪推定之原則，自應為被告無罪
      判決之諭知。
二、本案事實認定與證據取捨：
（一）被告於92年3月20日19時45分至46分許，持真實姓名、年
      開立帳號000000000號之活期儲蓄存款帳戶提款卡，在台
      灣土地銀行苗栗分行所設自動提款機，分兩次提領現款共
      新台幣（下同）28000元（一次提領20000元、一次提領80
      00元），再將所提款項轉交「阿木」，「阿木」則每次交
      付1000元報酬之事實，已經被告於警詢中明確地供述承認
      ，並有華銀新店分行客戶對帳單（偵查卷第32頁）、自動
      提款機攝影翻拍照片5張（偵查卷第35-37頁），附在卷中
      ，加以佐證，因此可以認定。
（二）根據上述華銀新店分行客戶對帳單顯示，被告於提領2800
      0元之前，該戶頭內有29579元，其中有25000元是新竹國
      際商業銀行存入、3000元是乙○○存入、1500元是丁○○
      存入，而依證人丙○○、乙○○、丁○○於警詢中所證，
      上述存入款項，是他們遭不詳歹徒竊鴿勒贖後所匯入（其
      中新竹國際商業銀行存入的25000元，依金額內容應係證
      人丙○○匯入，詳見偵卷第49-52、55、56、91、92、12
      、117），此並有匯款收據可以證明，因此，被告受阿木
      所託提領的款項，係不詳歹徒因犯恐嚇取財罪所得財物之
      事實，也可以確定。
（三）雖然被告受託提領款項以及該等款項係不詳歹徒恐嚇取財
      所得之事實，均能明確認定如前，但依檢察官就本案所為
      之舉證，並不能因此即能積極證明被告即為恐嚇取財罪的
      幫助犯，以下即分論說明：
   1、檢察官聲請簡易判決處刑書指被告係幫助阿木不詳姓名男
      子向鴿主丙○○、丁○○、乙○○恐嚇取財得手，惟檢察
      官就阿木有恐嚇取財之行為，並未為任何舉證，亦未說明
      究竟憑何證據認定阿木即為竊鴿勒贖集團之一員，更遑論
      「阿木係集團當中負責打電話恐嚇鴿主及提領鴿主所匯贓
      款」等情（檢察官聲請簡易判決處刑書第1頁倒數第6、7
      行），並無任何證據，足憑以認定，在此情形下，阿木取
      得本案中之提款卡，即有多種可能性，例如：因拾獲、竊
      盜、搶奪或其他犯罪而連同密碼一起取得，或者因竊鴿勒
      贖之人為還債或其他交易而將提款卡連同密碼交給阿木使
      用提領，如何能說阿木就必然是竊鴿勒贖集團的一員，又
      怎能確定被告一定是「恐嚇取財」的幫助犯，而不是其他
      犯罪的幫助犯？更遑論阿木本身可能根本就不是因為犯罪
      而取得本案中的提款卡，如此一來，被告又怎會是犯罪的
      「幫助犯」？
   2、就算假設阿木即為竊鴿勒贖集團的一員，然而鴿主丙○○
      、丁○○、乙○○已因遭恐嚇而將款項匯入歹徒指定之帳
      戶後，被告才受託提領匯入款項，也就是說，在被害人將
      款項匯入指定帳戶時，等於已經將財物交付而阿木所為之
      恐嚇取財行為已經既遂完成（雖然在民事上此僅為對銀行
      債權之移轉，但在刑法上不必同此概念認定，而應認為在
      匯款後，財物已經脫離被害人所持有控管範圍，已進入行
      為人之持有控管範圍，類似概念可參考最高法院73年台上
      字第4560號判決），在此之後，被告受託領取款項，僅止
      於恐嚇取財行為完成後的事後幫助行為，依照最高法院18
      年上字第287號判例所闡示刑法上幫助犯之規範意旨，並
      不成立幫助犯（之後最高法院71年台上字第843判決再度
      重申此意旨）。
   3、承前，另須說明的是，公訴人於本院審理時，又謂本件正
      犯的竊鴿勒贖行為是連續犯，在法律上以一罪論，在被告
      領款之後，該帳戶仍然陸續有款項匯入，足見其連續犯行
      仍在進行中，故本件被告的受託領款行為並非事後幫助等
      語（審理卷第11頁），惟本院認為：刑法上連續犯的規定
      ，僅在於論罪時，以一罪論處，並科以單一刑罰，而不必
      逐一論罪科刑，再為數罪併罰，旨在求論罪科刑之單純明
      瞭，並非謂就此即擴張刑法上行為之概念，而使連續行為
      中個別行為之事後幫助，轉而成為整體連續行為的事中幫
      助。進一步說，連續犯在本質上仍為個別各次行為所構成
      ，其幫助犯，仍應就各次行為之既遂完成前為認定標準。
      因此，公訴人所持上述見解認為被告為整體連續恐嚇取財
      行為之幫助犯，容有誤會。
   4、再就被告主觀認知而論，檢察官聲請簡易判決處刑書指被
      告可預見金融機構帳戶係個人理財之重要工具，且關係個
      人財產、信用之表徵，如交予他人使用，有供作他人取得
      贓款及掩飾犯行，不易遭人追查，以遂行財產犯罪之可能
      ，固屬社會常情，但其又指被告主觀上有「縱該阿木及不
      詳姓名人士組成之竊鴿勒贖集團，阿木係集團當中負責打
      電話恐嚇鴿主及提領鴿主所匯贓款而犯恐嚇取財罪，亦不
      違反其本意之幫助犯意」，則缺乏事證加以支持。甚至被
      告在本院訊問時即表明：「（問：如果你知道那是擄鴿勒
      贖的錢是否會去領？）不會，因我平常有參加鴿會，我會
      上山砍鴿網」等詞（審理卷第49、50頁）。雖然公訴人在
      本院審理中詢問被告時，多將問題集中於被告每次受託領
      錢即可領得1000元報酬之不合理性，但可否以此明確地認
      定被告有幫助「恐嚇取財」的未必故意，實不無疑義，此
      因委託提領款項而提供高報酬者，可能有多種原因：有可
      能該款項是其他犯罪所得，有可能其為賭博、中獎或者其
      他不勞而獲所得，也有可能本身家財萬貫而貪圖便利使然
      ，如何能說被告在處理不合理高報酬事務時，一定是有幫
      助恐嚇取財的未必故意？因此，從主觀上也不能說被告有
      恐嚇取財的幫助故意。
（四）除了本院前述（一）（二）所認定之事實外，檢察官聲請
      簡易判決處刑書又指被告於90年3月20日後，承原先概括
      犯意，前往苗栗市西勢美郵局、頭屋郵局所設自動提款機
      ，再為連續受託提領款項之行為，經查僅有被告的警詢自
      白，其被害人為何，亦未據檢察官指定明確，因而亦缺乏
      相關補強證據，該部分事實根本無法認定，當然也無從認
      定其涉有幫助恐嚇取財之情事。
（五）綜前所述，細繹公訴人於起訴書所舉各項事證，均不足憑
      以認定被告有恐嚇取財之幫助犯行，因而也無法推翻法律
      上對於被告無罪的推定，說明法院形成被告有罪的心證，
      依前述法律規定及判例意旨，自應為被告無罪之諭知。
據上論斷，應依刑事訴訴法第452 條、第301 條第1 項，判決如
主文。
本案經檢察官林映姿到庭執行職務。
中　　華　　民　　國　　94　　年　　5 　　月　　5　 　日
                  刑事第三庭  審判長法　官　劉 興 浪
                                    法  官  林 卉 聆
                                    法  官  蔡 志 宏
以上正本證明與原本無異。
如不服本判決應於送達後10日內向本院提出上訴狀（應附繕本）
。
                                    書記官  楊 慧 萍
中　　華　　民　　國　　94　　年　　5 　　月　　9 　　日
